臺灣高等法院民事判決　　　　　　　　　　　　　九十三年度上更(四)字第一二０號
　　上　訴　人　國際票券金融股份有限公司
　　法定代理人　林華德
　　訴訟代理人　王朝陽律師
　　被上訴人　　甲○○
右當事人間請求損害賠償事件，上訴人對於中華民國八十六年九月一日臺灣板橋地方
法院八十六年度訴字第一一五五號第一審判決提起上訴，經判決後，由最高法院第四
次發回更審，上訴人為訴之追加，本院於九十三年十月十九日言詞辯論終結，判決如
下：
    主      文
被上訴人應將如附表所示九筆土地所有權應有部分各萬分之八三六四移轉登記為楊瑞
仁所有。
先位聲明之上訴及追加備位聲明之其餘追加之訴均駁回。
第二審及發回前第三審訴訟費用由被上訴人負擔。
    事      實
甲、上訴人方面：
壹、聲明：
一、先位聲明：
（一）原判決除確定部分外廢棄。
（二）被上訴人應給付楊瑞仁（即原審共同被告）新台幣（下同）三百五十七萬七千
      六百七十八元，由上訴人代位受領。
二、備位聲明：
    被上訴人應將如附表所示九筆土地（下稱系爭土地）所有權應有部分各萬分之八
    三六四移轉登記為楊瑞仁所有，並由上訴人代為管領。
貳、陳述：除與原判決記載相同部分，予以引用外，並補稱略以：
一、系爭土地既登記為被上訴人所有，即非屬原審共同被告楊瑞仁、邱德祥所有，彼
    等並無所有物返還請求權，縱彼等對被上訴人終止信託契約，亦僅得基於信託關
    係，請求被上訴人返還信託物。原審竟認彼等應本於所有物返還請求權，請求被
    上訴人返還信託物，不無違誤。
二、楊瑞仁、邱德祥合資向訴外人曾富美購買系爭土地時，既已約定由承買人指定登
    記與有自耕能力之第三人，或約定登記與有自耕能力之特定第三人，依民法第二
    百四十六條第一項但書規定，即難認彼等之買賣契約為無效。楊瑞仁、邱德祥既
    已指定或授權訴外人吳文欽指定具有自耕能力之被上訴人為系爭土地所有權之登
    記名義人，並已完成登記，則系爭土地之買賣契約自屬有效。
三、楊瑞仁、邱德祥與被上訴人間之法律關係為何，因被上訴人未到場陳述或提出書
    狀，上訴人無從擇一主張為信託或借名契約之法律關係，惟上訴人既係楊瑞仁之
    債權人，自得代位楊瑞仁對被上訴人為終止信託或借名契約之意思表示，並於終
    止信託契約後，代位請求被上訴人返還信託物；暨以九十三年六月二十九日上訴
    狀繕本之送達代位楊瑞仁對被上訴人為終止借名契約之意思表示，並代位請求被
    上訴人將系爭土地所有權應有部分各萬分之八三六四移轉登記為楊瑞仁所有，並
    由上訴人代為管領。
乙、被上訴人方面：
    被上訴人未於言詞辯論期日到場，亦未提出書狀作何聲明及陳述。
    理    由
一、本件被上訴人未於言詞辯論期日到場，經核無民事訴訟法第三百八十六條所列各
    款之情形，爰依上訴人之聲請，由其一造辯論而為判決。又上訴人在本院追加備
    位聲明及追加本於終止信託或借名契約後之返還請求權而為請求，其請求權均係
    因代位原審共同被告楊瑞仁對被上訴人終止以被上訴人為系爭土地所有權應有部
    分登記名義人之關係而發生，其請求之基礎事實同一，依民事訴訟法第四百四十
    六條第一項但書、第二百五十五條第一項第二款規定，應予准許。合先敘明。
二、本件上訴人起訴主張：伊業經台灣台北地方法院八十五年度重訴字第一四八七號
    判決確定對原審共同被告楊瑞仁有一百零二億二千萬元本息之損害賠償債權；因
    原審共同被告楊瑞仁、邱德祥曾於八十四年四月間，合資以四百二十七萬七千六
    百七十八元購買系爭土地，並將系爭土地以信託或借名契約關係登記為被上訴人
    所有；伊為保全上開債權，乃依民法第二百四十二條規定，代位原審共同被告楊
    瑞仁對被上訴人終止信託或借名契約；原審共同被告楊瑞仁與被上訴人間之信託
    或借名登記關係既經伊代位終止，則被上訴人應將原審共同被告楊瑞仁提供購買
    系爭土地之資金三百五十七萬七千六百七十八元返還與楊瑞仁；又原審共同被告
    楊瑞仁所提供之上開資金，占其與原審共同被告邱德祥合資購買系爭土地總價額
    之比例為萬分之八三六四，如認被上訴人無須返還原審共同被告楊瑞仁上開提供
    購買系爭土地之資金，則被上訴人亦應將系爭土地所有權應有部分各萬分之八三
    六四移轉登記為楊瑞仁所有等情，爰依信託物返還請求權及終止借名契約之法律
    關係，先位聲明求為命被上訴人給付楊瑞仁三百五十七萬七千六百七十八元，由
    上訴人代位受領；備位聲明求為命被上訴人將系爭土地所有權應有部分各萬分之
    八三六四移轉登記為楊瑞仁所有，並由上訴人代為管領之判決（按上訴人在原審
    請求被上訴人應給付原審共同被告楊瑞仁、邱德祥四百二十七萬七千六百七十八
    元，由伊代位受領，原審判決上訴人敗訴。上訴人提起上訴，經本院八十八年度
    上更(一)字第一八○號判決上訴人敗訴後，上訴人就伊對邱德祥之請求敗訴部分，
    未提起上訴而確定；另上訴人對楊瑞仁提起上訴部分，亦經最高法院八十九年度
    台上字第二二四五號判決上訴人敗訴確定）。
    被上訴人未曾到場，亦未提出書狀作何抗辯。
三、經查上訴人主張伊為原審共同被告楊瑞仁之前開債權之債權人，原審共同被告楊
    瑞仁、邱德祥曾於八十四年四月間，合資以四百二十七萬七千六百七十八元購買
    系爭土地，並將系爭土地登記為被上訴人所有之事實，業據其提出台灣台北地方
    法院檢察署檢察官八十四年度偵字第二四五五六、二五一二九號、八十五年度偵
    字第一四七二號起訴書、台灣台北地方法院八十五年度重訴字第一四八七號民事
    判決、民事判決確定證明書及土地登記謄本為證（見原審一二八七號卷內證物，
    本院上字卷八五至八九頁，本院上更(四)字卷三○至三八頁），且為原審共同被告
    楊瑞仁所自認（見原審卷一三至一五頁背面、本院上字卷二五頁背面），自堪信
    為真實。
四、次查原審共同被告楊瑞仁已在原審到場陳述：「因為是農地，才以吳（按指被上
    訴人）名義買，但我沒看過吳，不認識，是邱（按指原審共同被告邱德祥）在處
    理」等語（見原審一一五五號卷一四頁背面）；而原審共同被告邱德祥亦在原審
    到場稱：「以吳當人頭，是因為地為農地，我們之間關係都是吳文欽（按係被上
    訴人之胞弟）在處理，因甲○○為自耕農，所以吳文欽才以他當人頭」（見原審
    一一五五號卷一五頁），「系爭土地是我與楊瑞仁共同出資四百多萬元購買的，
    因我們無自耕能力故信託登記在甲○○名下，我出資七十萬多（元），楊出資三
    百多萬（元），˙˙˙總投資額四二七萬多 (元)」等語（見本院上字卷二六頁
    ）；被上訴人則未曾到場或以書狀為陳述，自應認上訴人所主張原審共同被告楊
    瑞仁、邱德祥因無自耕能力，而以被上訴人為購買系爭土地之登記名義人之事實
    為真實。又原審共同被告楊瑞仁、邱德祥購買系爭土地登記在被上訴人名下，既
    未經證明楊瑞仁、邱德祥與被上訴人間有何約定由被上訴人管理或處分系爭土地
    ，以達成特定經濟上目的之情事，故僅憑楊瑞仁、邱德祥購買系爭土地登記在被
    上訴人名下一節，尚非即可認定係信託法公布施行前之信託行為，應認僅應成立
    借名登記之關係。
五、再查原審共同被告楊瑞仁與被上訴人間之借名登記關係，業應上訴人於九十三年
    六月二十九日以上訴狀繕本之送達，代位楊瑞仁對被上訴人為終止借名契約之意
    思表示，經於同年七月七日寄存送達於台東縣警察局成功分局泰源派出所，應認
    楊瑞仁與被上訴人間之借名登記關係，業於同年七月十七日終止（參照民事訴訟
    法第一百三十八條第二項）。惟楊瑞仁與被上訴人間之借名登記關係終止後，並
    不生被上訴人應將楊瑞仁購買系爭土地之價金返還楊瑞仁之義務（因楊瑞仁購買
    系爭土地之出資係交付原系爭土地之出賣人，並非交付被上訴人），而僅係終止
    以被上訴人為系爭土地登記名義人之關係。從而上訴人先位聲明請求被上訴人給
    付楊瑞仁購買系爭土地之出資三百五十七萬七千六百七十八元，由伊代位受領，
    為無理由，不應准許。至上訴人在本院追加備位聲明請求被上訴人應將系爭土地
    所有權應有部分各萬分之八三六四（上訴人該部分關於楊瑞仁購買系爭土地出資
    比例之主張，為被上訴人所不爭執），移轉登記為楊瑞仁所有，為有理由，應予
    准許；惟上訴人併請求由伊代為管領部分，因所謂應有部分，係指分別共有人得
    行使權利之比例，並非指共有物之特定部分（最高法院五十七年台上字第二三八
    七號判例參照），上訴人此部分之請求，自屬不應准許。從而原審就先位聲明部
    分，所為上訴人敗訴之判決，並無不合，上訴論旨指摘此部分之原判決不當，求
    予廢棄改判，為無理由。
六、至兩造其餘之攻擊或防禦方法及未經援用之證據，經本院斟酌後，認為均不足以
    影響本判決之結果，自無逐一詳予論駁之必要。併此敘明。
七、據上論結，本件先位聲明之上訴為無理由，追加備位之聲明為一部有理由，一部
    無理由，依民事訴訟法第四百六十三條、第三百八十五條第一項前段、第四百四
    十九條第一項、第七十九條，判決如主文。
中　　　華　　　民　　　國　　九十三　　年　　 十一 　　月　　  二  　　日
                                    民事第七庭
                                        審判長法  官  林  鄉  誠
                                              法  官  梁  玉  芬
                                              法  官  鄭  威  莉
正本係照原本作成。
如不服本判決，應於收受送達後二十日內向本院提出上訴書狀，其未表明上訴理由者
，應於提出上訴後二十日內向本院補提理由書狀（均須按他造當事人之人數附繕本）
上訴時應提出委任律師或具有律師資格之人之委任狀；委任有律師資格者，另應附具
律師資格證書及釋明委任人與受任人有民事訴訟法第四百六十六條之一第一項但書或
第二項（詳附註）所定關係之釋明文書影本。
中　　　華　　　民　　　國　　九十三　　年　　 十二 　　月　　　八　　　日
　　　　　　　　　　　　　　　　　　　　　　　書記官　吳　瑞　英
附註：
民事訴訟法第四百六十六條之一（第一項、第二項）：
對於第二審判決上訴，上訴人應委任律師為訴訟代理人。但上訴人或其他法定代理人
具有律師資格者，不在此限。
上訴人之配偶、三親等內之血親、二親等內之姻親，或上訴人為法人、中央或地方機
關時，其所屬專任人員具有律師資格並經法院認為適當者，亦得為第三審訴訟代理人
。
